臺灣高等法院民事判決  
110年度上易字第289號
上  訴  人  沈采蓉  


被 上訴 人  周晉安  



訴訟代理人  彭國良律師
上列當事人間請求損害賠償等事件，上訴人對於中華民國109年1
2月31日臺灣新竹地方法院109年度訴字第597號第一審判決提起
上訴，本院於110年5月5日言詞辯論終結，判決如下：
    主  文
原判決關於駁回上訴人後開第二項之訴部分，及訴訟費用（除確
定部分外）之裁判均廢棄。
被上訴人應給付上訴人新臺幣參萬元，及自民國一０九年七月十
四日起至清償日止，按週年利率百分之五計算之利息。
其餘上訴駁回。
第一審（除確定部分外）及第二審訴訟費用，由被上訴人負擔十
分之一，餘由上訴人負擔。
    事實及理由
一、本件上訴人主張：伊於民國106年2月認識被上訴人，被上訴
    人並未告知其已婚，兩造於106年8月間交往後租屋同居，被
    上訴人謊稱未婚，詎於108年1月間，伊女把玩被上訴人皮包
    掉出其身分證，始發現被上訴人隱瞞已婚身分，伊即自同居
    處搬走，伊因被上訴人欺騙感情及金錢而身心受創，被上訴
    人侵害伊之健康權，應賠償精神慰撫金新臺幣（下同）30萬
    元。爰依民法第184條第1項前段、後段、第195條第1項規定
    ，求為命：被上訴人應給付伊30萬元及自起訴狀繕本送達翌
    日起至清償日止，按週年利率5％計算利息之判決。（未繫屬
    本院者，不予贅述）。
二、被上訴人則以：伊並未告知上訴人已婚，乃因上訴人於兩造
    交往前期即表示因前婚姻不美滿及曾被家暴，而對婚姻有恐
    懼，希望以不結婚為前提而交往，且上訴人亦未主動詢問伊
    之婚姻狀況。又上訴人至身心科就診係因前夫及前男友騷擾
    導致其鬱症發作，與伊是否隱瞞已婚無關，伊並無侵害上訴
    人健康權等語，資為抗辯。
三、原審為上訴人敗訴之判決，上訴人不服，提起一部上訴，上
    訴聲明：㈠原判決關於駁回後開第2項之訴部分廢棄。㈡被上
    訴人應給付上訴人30萬元及自起訴狀繕本送達翌日起至清償
    日止，按週年利率5％計算之利息。被上訴人答辯聲明：上訴
    駁回。（上訴人就其餘敗訴部分即竊盜6萬8,720元、借款18
    萬8,000元部分，未據上訴，業已確定，非本院審理範圍）
    。
四、兩造不爭執事項（本院卷第81頁)：
  ㈠上訴人於106年2月認識被上訴人，於106年8月與上訴人交往
    ，嗣同住於新竹縣○○鄉○○街000巷0號8樓、○○鄉○○街00巷3號
    等處，上訴人曾對被上訴人提出竊盜告訴，經臺灣新竹地方
    檢察署檢察官108年度偵字第3599號不起訴處分在案等情，
    有房屋租賃契約書、上開不起訴處分書影本附卷可憑 （原
    審卷第268至270、288至290頁）。
　㈡被上訴人於104年11月24日結婚，婚姻關係存續中，有被上訴
    人個人戶籍資料可查（本院卷第91頁）。　
五、上訴人主張被上訴人侵害其健康權，依民法第184條第1項、
    第195條第1項規定，請求被上訴人賠償非財產上之損害30萬
    元等情，為被上訴人否認，並以前詞置辯。茲就兩造之爭點
    及本院之判斷，詳述如下：
  ㈠按因故意或過失，不法侵害他人之權利者，負損害賠償責任
    。故意以背於善良風俗之方法，加損害於他人者亦同；不法
    侵害他人之身體、健康、名譽、自由、信用、隱私、貞操，
    或不法侵害其他人格法益而情節重大者，被害人雖非財產上
    之損害，亦得請求賠償相當之金額，民法第184條第1項、第
    195條第1項前段分別定有明文；又男女交往同居之對象是否
    已婚，涉及是否為法秩序所允許，自屬男女交往關係自主權
    之重要事項。倘刻意隱瞞已婚身分，致他方陷於錯誤而同意
    與之交往甚至同居，顯然侵害對方之感情意思決定自主權，
    行為人之手段仍屬背於善良風俗，而具不法性。
　㈡上訴人主張被上訴人刻意隱瞞已婚身分而與其交往並租屋同
    居，欺騙感情及金錢，導致其精神痛苦、鬱症復發，至身心
    科就醫等情，業據提出天主教聖母診所（下稱聖母診所）診
    斷證明書、房屋租賃契約書等為證（原審卷第17、288至290
    頁、本院卷29頁）。被上訴人坦承並未告知上訴人其已婚身
    分（本院卷第81頁），雖辯稱：係因上訴人於交往前期表示
    因前婚姻不美滿及曾被家暴，而對婚姻有恐懼，希望以不結
    婚為前提而交往，始未告知，上訴人之鬱症發作與其無關，
    且上訴人前告其詐欺，業經不起訴處分云云。為上訴人否認
    ，並稱：曾主動詢問被上訴人有無結婚，被上訴人稱未婚，
    前在簽租賃契約時，被上訴人稱身分證均在其母處，之後向
    被上訴人借看身分證，均未拿出，係至108年1月間其女把玩
    被上訴人皮包調出身分證，才看到被上訴人已婚身分等語，
    則被上訴人以上訴人並非以結婚為前提而交往，作為不告知
    已婚之理由，顯有疑義，亦非正當。再者，證人即上訴人之
    子於原審具結證稱：伊跟母親上訴人及妹妹同住，之前有跟
    上訴人男友即被上訴人同住了1、2年，被上訴人每天都會回
    來，但有時候吵架就不會回來。之前聽上訴人說被上訴人有
    工作，後來就沒工作了，家裡的生活費都是上訴人支出，被
    上訴人沒有付錢，但有時候會付錢，有時候在家裡會看到上
    訴人拿錢給被上訴人，被上訴人跟上訴人說他沒有錢了要錢
    ，上訴人就會給被上訴人錢，有時候是百元鈔、有時候是千
    元鈔等語（原審卷第309頁）。顯見，兩造以類似夫妻關係
    交往同居，並多由上訴人負擔生活費用。被上訴人在長達逾
    1年同居生活期間，自有相當多之機會告知上訴人已婚實情
    ，卻從未為之，顯然係刻意隱瞞，致使上訴人誤信其為單身
    情形下與之交往同居，並付出感情與金錢，實則虛擲寶貴歲
    月，也影響上訴人與其他人認識交往尋求幸福生活之機會，
    則被上訴人所為之故意欺瞞行為，顯已背於善良風俗，自非
    法律所許。
　㈢再查，上訴人於99年5月間開始在聖母診所身心科看診，至10
    6年8月間情緒比較穩定，107年5月21日就醫後停藥半年，10
    8年1月25日再度至身心科看診拿藥，鬱症復發而持續治療等
    情，有聖母診所109年7月24日函送之上訴人病歷資料、診斷
    證明書等在卷可參（原審卷第17、64、89、97、98頁、本院
    卷第29頁），核之上訴人所述於108年1月始發現被上訴人已
    婚身分，感情受騙而需至身心科就診之時間及情節相符。酌
    以上訴人於108年下旬以被上訴人隱瞞已婚身分涉犯詐欺罪
    嫌，對被上訴人提起告訴，亦造成上訴人情緒受影響，並於
    上開病歷中記載：「108/10/16開庭 前男友詐欺、108/10/3
    0官司 前男友 告訴人」等詞（原審卷第135至141頁），足
    見被上訴人故意背於善良風俗之不法侵害行為，確實造成上
    訴人鬱症復發，身心受創。而被上訴人詐欺案件固然經臺灣
    新竹地方檢察署檢察官以108年度偵字第11992號不起訴處分
    ，然不起訴之理由為「按刑法第339條詐欺罪，係為保護他
    人之財產法益而設…至於人的感情並非財產法益，…所以詐騙
    他人的感情並不成立詐欺罪，愛情的騙子只能用道德加以譴
    責，不能論以刑事罪責。」等語，有該不起訴處分書在卷可
    查（原審卷第408頁），故縱然被上訴人上開行為不構成刑
    事詐欺罪責，亦不影響本院之判斷。本院綜合上情，足認被
    上訴人之不法行為，已侵害上訴人之健康權，上訴人依民法
    第184條第1項前段、後段、第195條第1項前段等規定，請求
    被上訴人賠償精神慰撫金，應屬有據。
　㈣按不法侵害他人之人格權，被害人受有非財產上損害，請求
    加害人賠償相當金額之慰撫金時，法院對於慰撫金之量定，
    應斟酌實際加害情形、所造成之影響、被害人所受精神上痛
    苦之程度、雙方之身分、地位、經濟狀況及其他各種情形，
    以核定相當之數額（最高法院47年台上字第1221號、51年台
    上字第223號、76年台上字第1908號判例要旨參照）。本院
    審酌上訴人為高中畢業、大學肄業，目前在科技公司擔任助
    理技術員，月薪約2萬元，名下並無財產；被上訴人為國中
    畢業、高中肄業，現在保全公司擔任保全員，月薪3萬1,000
    元，名下有汽車1輛，108年度薪資所得未逾30萬元等情，已
    據兩造陳明在卷（本院卷第82頁），且有本院調取稅務電子
    閘門財產所得調件明細表可參（本院個資卷），並審酌被上
    訴人不法侵害之情節，上訴人精神上所受之痛苦等一切情狀
    ，堪認上訴人請求被上訴人給付精神慰撫金以3萬元為相當
    ，逾此部分之請求，則無理由，應予駁回。至於上訴人至身
    心科就診，亦包含前男友（非被上訴人）騷擾、與母親關係
    或兒子就醫等其他因素在內，有病歷資料可參（原審卷113
    至117頁），此部分已排除在本件審酌上訴人身心受創程度
    之範圍內，附此敘明。 
六、綜上所述，上訴人依民法第184條第1項前段、後段、第195
    條第1項規定，請求被上訴人給付3萬元，及自起訴狀繕本送
    達翌日即109年7月14日（原審卷第294頁）起，至清償日止
    ，按週年利率百分之五計算之利息部分，為有理由，應予准
    許，逾此所為請求，為無理由，應予駁回。原審就上開應准
    許部分，為上訴人敗訴之判決，尚有未洽，上訴意旨求予廢
    棄改判，為有理由，爰廢棄改判如主文第2項所示。至上開
    不應准許部分，原審為上訴人敗訴之判決，並無不合，上訴
    意旨指摘原判決此部分不當，為無理由，應予駁回。
七、本件事證已臻明確，兩造其餘之攻擊或防禦方法及所用之證
    據，經本院斟酌後，認為均不足以影響本判決之結果，爰不
    逐一論列。
八、據上論結，本件上訴為一部有理由，一部無理由，依民事訴
    訟法第450條、第449條第1項、第79條，判決如主文。
中　　華　　民　　國　　110 　年　　5 　　月　　26　　日
                  民事第二庭
                        審判長法  官  陳容正 
                              法  官  李昆曄
                              法  官　紀文惠
正本係照原本作成。
不得上訴。
中　　華　　民　　國　　110 　年　　5 　　月　　26　　日

    　　　　　　　　　　　　　書記官  李昱蓁